【裁判字號】    95,上更(一),356
【裁判日期】    951226
【裁判案由】    偽造文書等
【裁判全文】
臺灣高等法院刑事判決             95年度上更(一)字第356號
上  訴  人  台灣台北地方法院檢察署檢察官
被      告  乙○○
                      1
上列上訴人因被告偽造文書等案件，不服臺灣臺北地方法院93年
度訴字第1690號，中華民國94年11月16日第一審判決（起訴案號
：臺灣臺北地方法院檢察署92年度偵字第22927號），提起上訴
，經本院判決後，由最高法院第一次發回更審，本院判決如下：
    主  文
原判決撤銷。
乙○○共同行使偽造私文書，足以生損害於他人，處有期徒刑伍
月，如易科罰金以銀元參佰元折算壹日。偽造之取款憑條一張、
偽造之丙○○○印章一枚均沒收。
    事  實
一、乙○○意圖為自己不法之所有及行使偽造私文書之意思，於
    九十年間之五月四日前某一日，與一不詳姓名之成年人有意
    圖為自己不法之所有及行使偽造私文書之犯意聯絡，自該不
    詳姓名之成年人手上取得供詐騙用之假冒丙○○○名義在聯
    邦銀行新店分行開設之第000000000000號帳戶
    之存摺及偽造之印章一枚，嗣乙○○於九十年五月四日十四
    時二十分許，持前揭存摺至台北縣新店市○○路一００號聯
    邦銀行新店分行冒用丙○○○之名義及蓋用前開偽造之丙○○○印章填載提領新台幣八萬元之取款憑條而偽造該取款憑
    條之私文書，並持向聯邦銀行新店分行行使欲提領八萬元時
    ，為該行行員楊政勳發現報警查獲，足生損害於丙○○○及
    聯邦銀行新店分行，並扣有被冒開之丙○○○存摺一本及偽
    刻之丙○○○印章一枚、取款憑條一張，致乙○○詐領款項
    未遂。
二、案經台北縣政府警察局新店分局報請臺灣臺北地方法院檢察
    署檢察官偵查起訴。
    理  由
一、訊據被告乙○○否認有前揭事實之犯行，辯稱我沒有做這事
    云云，然查前揭事實業據證人即當時為聯邦銀行新店分行行
    員之楊政勳證稱乙○○九十年五月四日十四時二十分左右，
    持丙○○○之存摺及印章來我櫃檯要提領新台幣八萬元，被
    告沒有將錢領走，我們正常程序如有發現疑似詐領凍結戶，
    我們會通知主管，主管會指示我們報警等（見原審卷一第15
    9頁背面），被告亦承認於前揭之時地有持丙○○○之存摺
    及印章至聯邦銀行新店分行領款之情事，於原審亦承認提款
    憑條係其所寫的（原審卷一第四七頁），證人許進福於警訊
    、偵查中均證稱並不認識被告，也沒有向被告借錢等情（九
    十年度偵字第九九０一號偵卷第十七、六五、六六、八三頁
    ），證人許進福於檢察官偵查時稱我太太（指丙○○○）的
    身分證在七十幾年的時候遺失，我們根本沒有開我太太的戶
    ，因為此事我已經跑了好幾個警察局，也有銀行開戶，也有
    冒名買手機等（見九十二年度偵字第二二九二七號卷第十七
    頁），被告亦承認不認識證人許進福等，證人丙○○○於檢
    察官偵查中亦證稱涉案之戶頭可能我身分證遺失別人去開的
    ，並經檢察官當庭勘驗丙○○○之身分證於七十八年三月八
    日補發等（見九十年度偵字第九九０一號偵卷第八十三頁）
    ，復有丙○○○之存摺、印章一枚、取款憑條一張可證，被
    告明知丙○○○並未欠其金錢，亦未經其授權，竟前往前揭
    銀行書寫取款憑條提領該丙○○○帳戶之金錢未遂，顯有行
    使偽造私文書及詐欺取財未遂之情事，被告雖稱係一名自稱
    「許進福」男子向伊借款九萬五千元，而交付丙○○○存摺
    、印章等，當時該男子自稱係丙○○○之夫，因急需金錢周
    轉，但暫時不知丙○○○帳戶密碼無法提款，故向伊借錢，
    伊信以為真，乃借款予該男子云云，然查被告自承其家庭經
    濟生活完全是靠被告做自動販賣機之補貨員來維持，被羈押
    時，家中生活一定靠告貸生活（見九十年度偵字第九九０一
    號偵卷第一百頁、第一百零一頁），則被告何來大筆金錢借
    貸他人，且係借予不認識之人，被告所述之許進福之男子向
    伊借款九萬五千元，而交付丙○○○存摺、印章等，有違常
    情，已不足採信，證人王醒亞（原名王旭輝）於檢察官偵查
    時亦證稱是乙○○叫我帶他去銀行，我沒有看見過這本存摺
    是誰交給他的，乙○○只是跟我說有一個朋友欠他錢，所以
    拿他太太的圖章及存摺去領錢，這些話是他在我載他去銀行
    的途中告訴我的，我不認識許進福，乙○○的朋友我都不認
    識，當時在警訊中的供詞是依照乙○○被抓後告訴我的情形
    來陳述，其實我並不識許進雄（應係被告自稱之許進福），
    也未見過所謂許進福的人拿他太太的存褶及印章給他等（見
    九十二年度偵字第二二九二七號卷第二十頁），足見證人王
    醒亞（原名王旭輝）於警訊時所述之我於九十年四月四日與
    林重光協同許進雄（應係被告自稱之許進福）至乙○○的家
    （台北市○○○路○段六十七號十一樓之一），看到許進雄
    （應係被告自稱之許進福）拿存摺及印章給乙○○等（見九
    十年度偵字第九九０一號卷第二十五頁），係受被告乙○○
    所託聽乙○○所言，為其脫罪之詞，並非其親自目睹，證人
    王醒亞（原名王旭輝）於檢察官偵查時另證稱與警訊所述相
    同之證詞（見九十年度偵字第九九０一號卷第六十八頁），
    並無積極之事證足資證明與事實相符，足見其係受被告乙○○所託聽乙○○所言，為其脫罪之詞，並非其親自目睹，嗣
    證人王醒亞（原名王旭輝）於原審又證稱我跟林重光兩個人
    是在車上看到有人拿東西給被告，但沒有看到是什麼東西，
    應該是存摺吧，因為被告下車跟人家談事情，下車前他沒有
    拿存摺，上車後他拿了一本存摺，我只看到被告下車跟一個
    人在談，被告上車時說那個人是許進福等，顯然與其在檢察
    官偵查時所證述之我有看到有一天下午在乙○○建國北路的
    家中許裕順（應係被告自稱之許進福）自己把他太太之印章
    、存摺交給被告等不同，更與其於檢察官偵查時另證稱是乙○○叫我帶他去銀行，我沒有看見過這本存摺是誰交給他的
    ，乙○○只是跟我說有一個朋友欠他錢，所以拿他太太的圖
    章及存摺去領錢，這些話是他在我載他去銀行的途中告訴我
    的，我不認識許進福，乙○○的朋友我都不認識，當時在警
    訊中的供詞是依照乙○○被抓後告訴我的情形來陳述，其實
    我並不識許進雄（應係被告自稱之許進福），也未見過所謂
    許進福的人拿他太太的存褶及印章給他等更是不符，證人王
    醒亞（原名王旭輝）作證所述之有看到有一天下午在乙○○
    建國北路的家中許進福自己把他太太之印章、存摺交給被告
    ，及在車上看到有人拿東西給被告，但沒有看到是什麼東西
    ，應該是存摺吧，因為被告下車跟人家談事情，下車前他沒
    有拿存摺，上車後他拿了一本存摺，我只看到被告下車跟一
    個人在談，被告上車時說那個人是許進福等係屬虛偽之證詞
    ，不足採信，又證人林重光於警訊時陳稱我於九十年四月四
    日下午與王旭暉（更名為王醒亞）協同許進雄（應係被告自
    稱之許進福）至乙○○的家（臺北市○○○路○段六七號十
    一樓之一），許進雄（應係被告自稱之許進福）由我轉傳存
    摺予當時坐在旁邊之乙○○。我聽許裕順（應係被告自稱之
    許進福）說存摺是他老婆的，而許進雄（應係被告自稱之許
    進福）當時有寫一些資料後，便將存摺交給乙○○等語（見
    九十年度偵字第九九０一號卷第二三頁）；偵查中證稱許進
    雄（應係被告自稱之許進福）與被告間有債務問題，許進雄
    （應係被告自稱之許進福）把他太太存摺、印章拿給被告，
    我有看到（見九十年度偵字第九九０一號卷第六八頁），證
    人林重光於檢察官偵查時另又證稱該債務人確實有拿存摺及
    印章給乙○○，說裡面確實有錢，叫乙○○去領，當時我說
    為何他自己不去領，該債務人說他不方便．．．我是沒有確
    實看到債務人拿存摺及印章給乙○○，只是他們兩人在車附
    近談債，內容我們並不清楚，但他們談好後，乙○○回到車
    上，就有看見他手上有拿存摺及印章等（見九十二年度偵字
    第二二九二七號卷第二十一頁、第二十二頁），證人林重光
    前後所述已不一，一下子說該債務人確實有拿存摺及印章給
    乙○○，一下子又說我是沒有確實看到債務人拿存摺及印章
    給乙○○，一下子說係在乙○○的家（臺北市○○○路○段
    六七號十一樓之一），由其轉傳存摺予當時坐在旁邊之乙○○，一下子又說乙○○回到車上，就有看見他手上有拿存摺
    及印章等，嗣證人林重光於原審又證稱我第一次到建國北路
    被告住處是與王醒亞一起去，那個人是不是許進雄（應係被
    告自稱之許進福）我不清楚，當天有看到存摺、印章，當時
    他們已經談完了，我就在桌上拿起存摺說這個人怎麼這麼扯
    ，不會到銀行領錢出來就好，我看完就把存摺放那邊，當時
    他們在客廳有談借錢的事，是那個不知名的男生跟被告借錢
    （見原審卷一第一三八頁至第一四一頁），惟參酌被告於警
    訊、原審時稱許進雄（應係被告自稱之許進福）是林重光之
    朋友，是林重光介紹（見九十年度偵字第九九０一號卷第七
    頁、第十二頁、原審卷一第四九頁、第七九頁背面、原審卷
    二第四五頁），惟證人林重光於檢察官偵查時稱該債務人叫
    什麼名字，我並不清楚，於原審稱那個人是否為許進福我不
    曉得，那個人是否為許進雄我不清楚，在被告家中還有一個
    不認識的男生（見原審卷第一三七頁背面、第一三八頁、第
    一三九頁），證人王醒亞（原名王旭輝）於原審亦證稱林重
    光與我都不認識欠被告錢的人（原審卷一第一四二頁背面）
    ，足見被告此部分與證人林重光、王醒亞（原名王旭輝）所
    述不一，證人林重光之所述並無積極之事證足資證明與事實
    相符，再參酌證人王醒亞（原名王旭輝）於檢察官偵查時另
    證稱是乙○○叫我帶他去銀行，我沒有看見過這本存摺是誰
    交給他的，乙○○只是跟我說有一個朋友欠他錢，所以拿他
    太太的圖章及存摺去領錢，這些話是他在我載他去銀行的途
    中告訴我的，我不認識許進福，乙○○的朋友我都不認識，
    當時在警訊中的供詞是依照乙○○被抓後告訴我的情形來陳
    述，其實我並不識許進雄（應係指許進福），也未見過所謂
    許進福的人拿他太太的存摺及印章給他等，及證人林重光自
    己於檢察官偵查時所述之是乙○○在警局時打電話給我及王
    旭輝，叫我們去給他作證，證明說是另一個人欠他錢拿他太
    太的存摺及印章給他等，足見證人林重光與王醒亞（原名王
    旭輝）所證述之第三人有拿存摺及印章給乙○○等係受被告
    乙○○所託聽乙○○所言，為其脫罪之詞（該二證人是否有
    偽證之嫌，應由檢察官另行卓辦），並非其親自目睹，證人
    林重光前之所述亦係屬虛偽之證詞，不足採信，再證人顏培
    雯於原審雖證稱因為時間過的很久，我每天都要看很多的人
    ，所以我沒有辦法記得是否他（指丙○○○）本人去辦開戶
    ，只要他的身分證看起來像真的，且上面的照片與本人一樣
    ，我們銀行就會認為是本人去開戶，開戶的人是否相片上之
    人已記不起來等，因當時銀行之開戶查核未能很嚴緊，致冒
    名開戶者不少，是眾所皆知之事，且丙○○○之身分證於七
    十八年三月八日補發等，亦經檢察官當庭勘驗屬實（見九十
    年度偵字第九九０一號偵卷第八十三頁），是證人顏培雯之
    所述無從為被告有利之認定，被告請求再傳訊證人楊政勳、
    顏培雯、丙○○○等，因證人楊政勳、顏培雯於原審已到庭
    證述明確，且本件事證已明，核無必要，被告前揭之所辯，
    無非卸責之詞，本件事證明確，被告之犯行堪以認定。
二、核被告所為係犯刑法第二百十六條、第二百十條行使偽造私
    文書罪、第三百三十九條第三項、第一項詐欺取財未遂罪，
    其於提款憑條上蓋用丙○○○之印文之行為為偽造私文書之
    部分行為，又偽造私文書之低度行為為行使之高度行為所吸
    收，均不另論罪。被告所犯行使偽造私文書罪與詐欺取財未
    遂罪間，有方法、目的之牽連犯關係，應依刑法第五十五條
    規定從一重之行使偽造私文書罪處斷，被告與交付其前揭之
    存摺及印章之不詳姓名之成年人就前揭之犯行有犯意之聯絡
    及行為之分擔，為共同正犯，公訴意旨另略以乙○○意圖為
    自己不法之所有，於民國八十九年十月間在聯合報上刊登借
    貸訊息之廣告，並以000000000、000000000號電話作為聯絡
    ，如有欲借貸者，必須先將手續費匯入，其以拾獲丙○○○
    遺失之身分證及盜刻丙○○○印章，在聯邦銀行新店分行開
    設之000000000000號帳戶，致急欲貸款週轉之甲○○誤以為
    真，將手續費新台幣七萬九千九百八十元依約匯入後，即無
    下文，始知受騙等，因認被告涉有刑法第三百三十九第一項
    、第二百十一條（應為第二百十條之誤）、第二百十六條之
    罪嫌，按被告未經審判證明有罪確定前，推定其為無罪；犯
    罪事實應依證據認定之，無證據不得認定犯罪事實，刑事訴
    訟法第一百五十四條定有明文。又不能證明被告犯罪者，應
    諭知無罪之判決，刑事訴訟法第三百零一條第一項亦定有明
    文。復查刑事訴訟法第一百六十一條第一項規定：檢察官就
    被告犯罪事實，應負舉證責任，並指出證明之方法。因此，
    檢察官對於起訴之犯罪事實，應負提出證據及說服之實質舉
    證責任。倘其所提出之證據，不足為被告有罪之積極證明，
    或其闡明之證明方法，無從說服法官以形成被告有罪之心證
    ，基於無罪推定之原則，自應為被告無罪判決之諭知。是若
    審判時，檢察官未能提出適合於證明犯罪事實之積極證據，
    並闡明其證據方法與待證事實之關係；法院對於卷內訴訟資
    料，復已逐一剖析，參互審酌，仍無從獲得有罪之心證，自
    應為諭知無罪之判決，最高法院九十二年度台上字第一九二
    號判決要旨著有明文。又刑事訴訟法上所謂認定犯罪事實之
    證據，係指足以認定被告確有犯罪行為之積極證據而言，該
    項證據自須適合於被告犯罪事實之認定，始得採為斷罪資料
    ；而認定不利於被告之事實，須依積極證據，苟積極證據不
    足為不利於被告事實之認定時，即應為有利於被告之認定，
    更不必有何有利之證據。且刑事訴訟上證明之資料，無論其
    為直接或間接證據，均須達於通常一般之人均不致有所懷疑
    ，而得確信其為真實之程度，始得據為有罪之認定，若其關
    於被告是否犯罪之證明未能達此程度，而有合理懷疑之存在
    ，致使無從形成有罪之確信，根據「罪證有疑，利於被告」
    之證據法則，即不得遽為不利被告之認定，最高法院二十九
    上字第三一０五號、三十年上字第八一六號、七十六年台上
    字第四九八六號判例亦著有明文。其以情況證據（即間接證
    據）斷罪時，尤須基於該證據在直接關係上所可證明之他項
    情況事實，本乎推理作用足以確證被告有罪，方為合法，不
    得徒憑主觀上之推想，將一般經驗上有利被告之其他合理情
    況逕予排除，最高法院三十二年上字第六七號判例亦有明文
    。本件訊據被告否認有公訴人所指之此部分之犯行，查卷內
    並無被告在聯合報上刊登借貸訊息之廣告，及其以拾獲丙○○○遺失之身分證及盜刻丙○○○印章，在聯邦銀行新店分
    行開設之000000000000號帳戶，以及其有與急欲貸款週轉之
    甲○○聯絡，使其誤以為真，將手續費新台幣七萬九千九百
    八十元依約匯入前揭帳戶等之積極事證，尚難以被告於九十
    年間持有丙○○○之存摺及印章，即遽認被告於八十九年十
    月間有前揭在聯合報上刊登借貸訊息之廣告，及拾獲丙○○○遺失之身分證及盜刻丙○○○印章，在聯邦銀行新店分行
    開設之000000000000號帳戶並詐騙甲○○之行為，即難據被
    告於九十年間持有丙○○○之存摺及印章，遽為不利於被告
    之認定。此外，復查無其他積極證據足認被告涉有公訴人所
    指之此部分之犯行，揆諸前揭判例之要旨，此部分尚難為被
    告有罪之認定，惟此部分公訴訴人認與前揭論罪科刑之部分
    有牽連犯之裁判上一罪之關係，故此部分不另為無罪之諭知
    。被告行為後，刑法第五十五條關於牽連犯之規定，業於九
    十四年二月二日修正公布刪除牽連犯之規定，並於九十五年
    七月一日施行，本件被告所犯上開二罪具有牽連犯之關係，
    依修正前即行為時之規定，應從一重之行使偽造私文書罪處
    斷；依修正後之刑法既已刪除牽連犯之規定，則所犯上述各
    罪應依數罪併罰之規定分論併罰。修正後之規定並非較有利
    於被告，則被告之犯行，因行為後新法業已刪除牽連犯之規
    定，此刪除雖非犯罪構成要件之變更，但顯已影響行為人刑
    罰之法律效果，自屬法律有變更，依新刑法第二條第一項規
    定，應適用行為時之法律，即適用修正前刑法第55條牽連犯
    之規定，從一重之行使偽造私文書罪處斷。再被告於犯罪時
    之刑法第41條第1項前段規定：「犯最重本刑為5年以下有期
    徒刑以下之刑之罪，而受6個月以下有期徒刑或拘役之宣告
    ，因身體、教育、職業、家庭之關係或其他正當事由，執行
    顯有困難者，得以1元以上3元以下折算一日，易科罰金」，
    又被告行為時之易科罰金折算標準，修正前罰金罰鍰提高標
    準條例第2條前段（現已刪除）規定，就其原定數額提高為
    100倍折算1日，則被告行為時之易科罰金折算標準，應以銀
    元300元折算1日，經折算為新臺幣後，應以新臺幣900元折
    算為1日。惟95年7月1日修正公布施行之刑法第41條第1項前
    段則規定：「犯最重本刑為五年以下有期徒刑以下之刑之罪
    ，而受六個月以下有期徒刑或拘役之宣告者，得以新臺幣一
    千元、二千元或三千元折算一日，易科罰金」，比較修正前
    後之易科罰金折算標準，以95年7月1日修正公布施行前之規
    定，較有利於被告，則應依刑法第2條第1項前段，適用修正
    前刑法第41條第1項前段規定，定其折算標準。
三、原判決就被告關於前揭事實之犯行，遽依被告之辯解而為無
    罪之判決，尚有未洽，公訴人就此提起上訴，尚非無理由，
    應由本院將原判決撤銷改判。爰審酌被告犯罪之動機、手段
    、目的，所生之危害，犯後並無悔意等一切情狀，量處如主
    文所示之刑，並諭知易科罰金之折算標準。扣案之偽造之丙○○○印章一枚依刑法第二百十九條之規定，不問屬於犯人
    與否，沒收之。扣案之偽造之取款憑條一張（含偽造之丙○○○印文一枚）為被告所有且供犯罪所用，依法併予宣告沒
    收。
據上論斷，應依刑事訴訟法第369條第1項前段、第364條、第299
條第1項前段，刑法第2條第1項、第216條、第210條、第339條第
3項、第1項、第219條、第38條第1項第2款、修正前第55條、第
41 條第1項前段，罰金罰鍰提高標準條例第1條前段、修正前罰
金罰鍰提高標準條例第2條判決如主文。
本案經檢察官洪泰文到庭執行職務。
中    華    民    國    95    年    12    月    26    日
                  刑事第七庭  審判長法  官  陳正雄
                                    法  官  蔡光治
                                    法  官  許宗和
以上正本證明與原本無異。
如不服本判決，應於收受送達後十日內向本院提出上訴書狀，其
未敘述上訴之理由者並得於提起上訴後十日內向本院補提理由書
（均須按他造當事人之人數附繕本）。
                                    書記官  沈秀容
中    華    民    國    96    年    1     月    3     日
附錄：本案論罪科刑法條全文
中華民國刑法第216條（行使偽造變造或登載不實之文書罪）
行使第210條至第215條之文書者，依偽造、變造文書或登載不實
事項或使登載不實事項之規定處斷。
中華民國刑法第210條（偽造變造私文書罪）
偽造、變造私文書，足以生損害於公眾或他人者，處5年以下有
期徒刑。


司法院資訊處製作；財團法人民間司法改革基金會備份。
